最高法院民事判決　　　　　　九十六年度台上字第二八八七號
上　訴　人　迦南服飾股份有限公司
法定代理人　乙○○
訴訟代理人　黃淑芬律師
被 上訴 人　甲○○
上列當事人間請求排除侵害事件，上訴人對於中華民國九十五年
九月二十日台灣高等法院第二審判決（九十四年度重上字第三九
六號），提起上訴，本院判決如下：
    主  文
原判決關於命上訴人給付及該訴訟費用部分廢棄，發回台灣高等
法院。
    理  由
本件被上訴人主張：坐落台北市○○區○○段二小段四二地號土
地（下稱四二地號土地）為伊及其他共有人所共有，詎上訴人未
經伊及其他共有人同意，竟自民國八十六年七月七日起，於如原
判決附圖（下稱附圖）一所示編號Ｅ部分、面積五十三平方公尺
土地（下稱系爭土地）上違章建築房屋，並將原位於如附圖二所
示紅色部分之牆壁上防火門，變更至如附圖二所示黃色部分位置
，依民法第七百六十七條之規定，伊自得訴請排除侵害，並回復
原狀。且上訴人因而受有利益，致伊受損害，伊亦得依不當得利
及侵權行為之法律關係，請求上訴人返還或賠償自八十九年七月
起至其拆除系爭土地上之違建並返還該土地予伊及其他共有人之
日止，相當於租金之不當得利或損害等情。爰求為命上訴人將系
爭土地上之違建拆除，並返還該土地返還予伊及其他共有人；命
上訴人將如附圖二所示黃色部分之防火門拆卸予以封閉，並安裝
該拆卸防火門於如附圖二所示紅色部分之牆壁，即以外柱壁面向
內延伸九十公分為防火門右邊界，再向左延伸至防火門尺寸裝置
所需寬度，且自地面起向上延伸至防火門尺寸所需高度；命上訴
人給付伊新台幣（下同）一萬九千五百八十九元，及自九十三年
一月一日起至其拆除系爭土地上違建並返還該土地予伊及其他共
有人之日止，按月給付伊四百九十八元之判決（未繫屬本院者，
不予贅述）。
上訴人則以：伊並未占用系爭土地，亦未將其上之違建出租獲利
，被上訴人請求伊拆除系爭土地上之違建，並返還該土地，及給
付相當於租金之不當得利或損害，均屬無據。坐落四二地號土地
上之香苑大廈消防逃生梯門即系爭防火門，於該大廈完工時，即
安裝於如附圖二所示黃色部分位置上，且此位置無礙逃生，亦能
保障台北市○○○路○段（下同）七十號房屋之住家安全。而系
爭防火門現坐落位置與原設計圖不符，則係建商所為，並非伊所
變更，且被上訴人請求安裝之位置，即如附圖二所示紅色部分之
圍牆，係坐落於伊單獨所有建物基地上，亦非被上訴人所謂之法
定空地上等語，資為抗辯。
原審將第一審就上開部分所為被上訴人敗訴之判決廢棄，改判如
其聲明，係以：系爭土地為被上訴人及其他共有人所共有，其上
有違章建築之房屋之事實，業經原審勘驗並囑託台北市大安地政
事務所測量屬實，製有土地複丈成果圖可稽，自為真實。按增建
部分在構造上雖已具獨立性，但其使用上若不具獨立性，而常助
原有建築物之效用，則為附屬物。查增建部分使用上既與原有建
築物成為一體，其所有權即應歸於消滅，至被附屬之原有建築物
所有權範圍則因而擴張。又系爭土地上之違建固非上訴人所搭建
，然該違建除設有廁所及冷卻水塔外，別無他物，且廁所有水電
供應，但無獨立之水、電錶，由是以觀，上開違建在於提供浴廁
或儲藏之用，並無完整之使用獨立性。況七十四號房屋與系爭土
地上之違建有門戶相通，衡情使用七十四號房屋者亦可將該違建
置於實力支配之下。至上開違建有出入口得行至後方巷道，則為
便於使用七十四號房屋者出入，尚不能據以謂系爭土地上之違建
為有獨立出入口之建築物。準此，系爭土地上之違建雖構造上具
有獨立性，但使用上不具獨立性，而常助七十四號房屋之效用，
依上說明，應為上訴人所有七十四號房屋之附屬物，與該房屋均
歸上訴人所有。而歸上訴人所有之違建占用系爭土地，並未經他
共有人同意，即為無權占有，並侵害被上訴人共有之權利，致其
受有相當於租金之損害。爰審酌系爭土地四週環境，商業及生活
機能非常完整，交通便利等情況，被上訴人以該土地之申報地價
年息百分之十計算相當於租金之損害，自八十九年七月起至九十
二年十二月止，共一萬九千五百八十九元（198,367.2 「每平方
公尺申報地價」×53「系爭土地面積」×10% 「年息」×1058/
198742「被上訴人應有部分」×3.5=19,589），及自九十三年一
月一日起至上訴人拆除系爭土地上違建並返還該土地之日止，每
月為四百九十八元（211,620「每平方公尺申報地價」×53 「系
爭土地面積」×10%「年息」×1058/198742「被上訴人應有部分
」÷12=498），應屬可採。依據台北市政府工務局建築管理處人
員林金材之陳述，及安裝於如附圖二所示黃色部分位置之防火門
尺寸，與林金材所稱相若，可見防火門原設計之位置，應在如附
圖二所示紅色部分之牆壁，即以外柱壁面向內延伸九十公分為防
火門右邊界，再向左延伸至防火門尺寸裝置所需寬度，且自地面
起向上延伸至防火門尺寸所需高度。雖上訴人抗辯如附圖二所示
紅色部分之圍牆，係坐落於其伊單獨所有建物基地上，但由如附
圖一所示編號Ａ３、Ｃ３部分之面積，分別與七十號、七十四號
房屋後方之平台登記面積相同，以及坐落四二地號土地上之香苑
大廈使用執照所附照片以觀，在七十號二樓及七十四號二樓以上
之陽台下方，乃七十號、七十四號房屋後方之平台，並無牆壁之
設計，是如附圖二所示紅色部分之牆壁，其位置應在七十號房屋
平台內側部分上，即香苑大廈一樓後方之外牆，上訴人前開所辯
，要與事實不符，不足採取。又取得使用執照後，將防火門原設
計之位置，變更為如附圖二所示黃色部分，此係增加建商之支出
，而有利於七十號房屋所有權人，故為該房屋所有權人之上訴人
自應就建商違法變更防火門位置之事實，負舉證責任。而上訴人
既未舉證以實其說，且防火門係供香苑大廈全體住戶遇有緊急情
況或火災時逃生之用，其位置及方向亦不得擅自變更，上訴人自
應將如附圖二所示黃色部分之防火門拆卸予以封閉，並安裝該拆
卸防火門於如附圖二所示紅色部分之牆壁。綜上所述，被上訴人
依民法第七百六十七條之規定，請求上訴人應將系爭土地上之違
建拆除，並返還該土地予被上訴人及其他共有人，暨將如附圖二
所示黃色部分之防火門拆卸予以封閉，並安裝該拆卸防火門於如
附圖二所示紅色部分之牆壁，即以外柱壁面向內延伸九十公分為
防火門右邊界，再向左延伸至防火門尺寸裝置所需寬度，且自地
面起向上延伸至防火門尺寸所需高度；以及本於不當得利返還請
求權及侵權行為損害賠償請求權，請求上訴人應給付被上訴人一
萬九千五百八十九元，及自九十三年一月一日起至其拆除系爭土
地上違建並返還該土地予被上訴人及其他共有人之日止，按月給
付被上訴人四百九十八元，於法有據，均應准許等詞，為其判斷
之基礎。
惟由上訴人所提坐落四二地號土地上之香苑大廈背面圖（放於原
審第二卷三六頁證物袋內）以觀，七十四號房屋背面似有一扇門
，而上訴人辯稱此扇門係供消防安全逃生用之防火門，果係真實
，則系爭土地上之違建能否僅因七十四號房屋有門戶與之相通，
即認該違建在七十四號房屋使用者之實力支配下，尚非無疑。倘
系爭土地上之違建非由七十四號房屋使用者所支配，而原審既謂
該違建構造上具有獨立性，且有一扇門可通行至後方巷道，則上
開違建是否為七十四號房屋之附屬物，而非獨立之建築物，自有
再推求之餘地。乃原審就七十四號房屋背面之門戶功能，未詳予
調查審認澄清，遽以該房屋無其他逃生出入口，且有門戶與系爭
土地上之違建相通，而為上訴人不利之判斷，不無可議。又被上
訴人主張上訴人將原位於如附圖二所示紅色部分之牆壁上防火門
，變更至如附圖二所示黃色部分位置，既為上訴人所否認，依民
事訴訟法第二百七十七條前段之規定，自應由被上訴人就此有利
於己之事實，負舉證責任。而變更防火門安裝位置者，與變更後
何人受利益，並非當然為同一人，則原審以防火門安裝位置之變
更對上訴人有利，其未舉證證明係建商變更為由，判命上訴人應
將如附圖二所示黃色部分之防火門拆卸予以封閉，並安裝該拆卸
防火門於如附圖二所示紅色部分之牆壁，亦難謂當。從而上訴論
旨，指摘原判決於其不利部分為不當，求予廢棄，非無理由。
據上論結，本件上訴為有理由。依民事訴訟法第四百七十七條第
一項、第四百七十八條第二項，判決如主文。
中　　華　　民　　國　九十六　年　 十二 　月　二十六　日
                      最高法院民事第四庭
                          審判長法官  許　朝　雄
                                法官  陳　淑　敏
                                法官  鄭　玉　山
                                法官  吳　麗　女
                                法官  許　澍　林
      本件正本證明與原本無異
                                      書  記  官
中　　華　　民　　國　九十七　年　　一　　月　　十　　日
                                                      Ｑ
